【裁判字號】    89,易,1635
【裁判日期】    890630
【裁判案由】    詐欺
【裁判全文】
臺灣高雄地方法院刑事判決                        八十九年度易字第一六三五號
    公  訴  人  臺灣高雄地方法院檢察署檢察官
    被      告  甲○○
右列被告因詐欺案件，經檢察官提起公訴（八十八年度偵字第二０三二八號），本院
判決如左：
    主  文
甲○○無罪。
    理  由
一、公訴意旨略以：被告甲○○前於民國八十七年一月五日承攬告訴人乙○○○坐落
    於高雄市○鎮區○○街三巷三十二之一號房屋之興建工程，明知雙方約定每建坪
    造價為新台幣（下同）三萬六千元，該屋實際建屋面積約五十九坪多，總工程款
    為二百十六萬元。被告於八十八年二月間因經濟能力不佳，急需用款，竟意圖為
    自己不法之所有，於同年四、五月向乙○○○詐稱再交付三十萬元即可完工，致
    乙○○○陷於錯誤，共交付甲○○計二百三十萬元，迄八十八年十二月間該屋仍
    未完工，因認被告涉有刑法三百三十九條之詐欺罪嫌等情。
二、按犯罪事實應依證據認定之，無證據不得推定其犯罪事實。又不能證明被告犯罪
    者，應諭知無罪之判決，刑事訴訟法第一百五十四條、第三百零一條第一項分別
    定有明文，亦為刑事法上無罪推定原則之具體表徵。又檢察官就被告犯罪事實，
    有舉證責任；法院因發現真實之必要，應依職權調查證據，同法第一百六十一條
    、第一百六十三條第一項亦有明文，參以前揭無罪推定原則之具體規定，被告並
    無舉證證明自己無罪之責任。又事實之認定，應憑證據，如未能發現相當證據，
    或證據不足以證明，自不能以推測或擬制之方法，為裁判基礎（最高法院四十年
    台上字第八六號判例參照）。而告訴人之告訴，係以使被告受刑事訴追為目的，
    是其陳述是否與事實相符，仍應調查其他證據以資審認（最高法院五十二年台上
    字第一三００號判例參照）。且認定犯罪事實所憑之證據，雖不以直接證據為限
    ，間接證據亦包括在內，然而無論直接證據或間接證據，其為訴訟上之證明，須
    於通常一般之人均不致有所懷疑，而得確信其為真實之程度者，始得據為有罪之
    認定，倘其證明尚未達到此一程度，而有合理之懷疑存在而無從使事實審法院得
    有罪之確信時，即應由法院為諭知被告無罪之判決（最高法院七十六年台上字第
    四九八六號判例參照）。再刑法第三百三十九條第一項詐欺罪之成立，以意圖為
    自己或第三人不法之所有，以詐術使人將本人或第三人之物交付為要件，若行為
    人所用方法，不能認為詐術，亦不致使人陷於錯誤，則不得遽以該罪相繩（最高
    法院四十六年台上字第二六Ｏ號判例）。至於債務人於債之關係成立後，如有未
    依債之本旨履行民事債務之情形，在一般社會經驗上可能之原因甚多，縱令是出
    於惡意不為履行，苟無足以證明其在債之關係發生時，自始即具有不法所有意圖
    之積極證據，亦僅能令負民事之遲延給付責任，依刑事訴訟法第一百五十四條之
    規定，尚不得據此債信違反之客觀事態，而推定債務人原有詐欺取財之犯意。
三、本件公訴人認被告甲○○涉有詐欺取財之犯行，其所依憑之證據無非係以告訴人
    乙○○○之指訴、現場照片及房屋興建合約書為憑，並以被告並未舉出任何證據
    以供審酌，且於訴訟進行中亦未有任何施工作為為據。
四、訊據被告固不否認有於前述時地與告訴人乙○○○訂立房屋興建合約書，並自八
    十六年十二月三日起至八十八年四月二日止，向告訴人收取共計二百三十萬元之
    工程款等情，核與告訴人就此部分所為供述相符，並有被告與告訴人所簽訂之房
    屋興建合約書及其附表（一）總付款程序明細表與匯款單十二紙附卷足憑，惟堅
    決否認有公訴人所指之詐欺取財犯行，辯稱：該房屋已依約完工，只剩衛浴及鋁
    門窗尚未安裝，當初是我的下包沒有拿到錢所以沒來施工，後來給錢後，自十月
    五日開始做；我不是要騙告訴人的錢，是蓋到一個階段就要收錢等語。
五、經查：本件委建工程承攬合約書第四條約定：「工程金額：每坪造價新台幣三萬
    六千元正」，至於總工程款則未加約定，而告訴人於告訴狀亦陳述雙方約定按工
    程已施工之完工進度收取完工之工程款，未完工部分不得收取，再於完工後按完
    工之總面積計算工程款等情，顯見本件總工程金額於訂約時尚未確定，須待房屋
    完工後依實際坪數計算之；於工程進行期間，告訴人則應依合約附表（一）總付
    款程序明細表所載預定付款時間，逐期給付。又興建工程本有計算面積及追加減
    工程之問題存在，是縱令被告實際所收款項超過應收數額，亦屬承攬契約工程款
    之結算與退補問題，殊難藉此逕認被告於收款之際即存有詐欺之犯意。況被告確
    有依約興建房屋本體，有現場照片二十七紙附卷足憑並經告訴人陳述屬實，是縱
    仍有水電設施、衛浴設備、手扶梯、鋁門窗玻璃及大門階梯等細部工程尚未完成
    ，且於訴訟進行中未繼續施工，可能涉及工程款計算及追加減工程或下包未能依
    約施工，僅屬被告是否未依債之本旨給付而應負給付遲延責任之問題，不能以被
    告已收二百三十萬元之工程款，超過粗估工程款二百十餘萬元，即認被告施用詐
    術溢收工程款。且告訴人於本院亦陳稱被告當時資金周轉有問題，不是有意詐騙
    我等情，並與告訴人達成和解，有和解書一紙可查，益證被告僅係對房屋細部工
    程未能完工而已，尚難據此認定被告有何施用詐術之行為。再者，刑事案件之被
    告既不負證明自己無罪之責任，自不得僅以被告未提出有利於己之證據，即推定
    其犯罪事實。
六、綜上所述，既無證據證明被告有施用詐術之詐欺犯意，被告所為即與詐欺取財罪
    構成要件不合，此外復查無其他積極證據足資證明被告有何詐欺取財之犯行，即
    不能證明被告犯罪，核諸前揭說明，自應為被告無罪之諭知。
據上論斷，應依刑事訴訟法第三百零一條第一項，判決如主文。
中    華    民    國      八十九      年      六      月      三十      日
                                      臺灣高雄地方法院刑事第三庭
                                        審判長法  官  宋  明  中
                                              法  官  涂  裕  洪
                                              法  官  葉  啟  洲
右正本證明與原本無異。
如不服本判決，應於判決送達後十日內，向本院提出上訴狀。
                                              書記官  盧  雅  婷
中    華    民    國      八十九      年      七      月       四       日
如不服本判決，應於判決送達後十日內，向本院提出上訴狀。


司法院資訊處製作；財團法人民間司法改革基金會備份。
